【裁判字號】    99,交聲,580
【裁判日期】    991022
【裁判案由】    聲明異議
【裁判全文】
臺灣嘉義地方法院交通事件裁定         99年度交聲字第580號
原處分機關  交通部公路總局嘉義區監理所
異  議  人
即受處分人  甲○○
上列異議人即受處分人因違反道路交通管理處罰條例案件，對於
交通部公路總局嘉義區監理所民國99年10月7日所為之處分（嘉
監裁字第裁70－L00000000號裁決書），聲明異議，本院裁定如
下：
    主  文
原處分關於裁處罰鍰新臺幣肆萬玖仟伍佰元部分撤銷。
前項撤銷部分，甲○○不罰。
    理  由
一、原處分意旨略以：異議人即受處分人甲○○（下稱異議人）
    於民國98年6月22日20時30分許，駕駛車牌號碼7R－9653號
    自用一般小客車，在嘉義縣東石鄉○○段157線38公里處，
    因「酒後駕車，經酒精濃度測試值為每公升0.71毫克」之違
    規，為嘉義縣警察局交通警察隊警員掣開嘉縣警交字第L000
    00000號舉發違反道路交通管理事件通知單（下稱舉發通知
    單）予以舉發，經查證前揭違規情事屬實，又本案因緩起訴
    已期滿，遂於99年10月7日依道路交通管理處罰條例第35條
    第1項第1款及違反道路交通管理事件統一裁罰基準及處理細
    則第43條、第44條及第67條之規定，以嘉監裁字第裁70－L0
    0000000號違反道路交通管理事件裁決書逕行裁決，裁處異
    議人罰鍰新臺幣（下同）49,500元、吊扣駕駛執照12個月及
    施以道路交通安全講習（吊扣駕駛執照12個月已於98年7月3
    日執行，道路交通安全講習日期另行通知），而緩起訴期滿
    未再受刑事制裁，應等同不起訴處分，且緩起訴處分之服義
    務勞務，係出於「自願」，並無強制力，難認係屬刑事罰，
    即無一事不二罰之適用，縱有適用，本件異議人所服之60小
    時義務勞務與罰鍰49,500元亦不相當，本件裁決並無違誤等
    語。
二、本件聲明異議意旨略以：確實酒駕違規，且經臺灣嘉義地方
    法院檢察署檢察官依刑事訴訟法第253條之2規定諭知為緩起
    訴處分，應服義務勞務60小時，已執行完畢，惟監理站又依
    道路交通管理處罰條例第35條第1項酒駕違規裁決處罰，請
    求撤銷49,500元罰鍰之處分（對吊扣駕駛執照及施以道路交
    通安全講習並未聲明異議）等語。
三、按飲酒後，其吐氣所含酒精濃度超過每公升0.25毫克以上者
    ，不得駕車；又汽車駕駛人，駕駛汽車經測試檢定，有酒精
    濃度超過規定標準者，處15,000元以上60,000元以下罰鍰，
    並當場移置保管該汽車及吊扣其駕駛執照1年；且應接受道
    路交通安全講習，道路交通安全規則第114條第2款、道路交
    通管理處罰條例第35條第1項第1款及第24條第1項第2款分別
    載有明文。
四、經查：
(一)、異議人對其於上揭時地，酒後駕駛車牌號碼7R-9653號自用
    一般小客車，在嘉義縣東石鄉○○段157線38公里處，經警
    測得呼氣酒精濃度高達每公升0.71毫克乙節並不爭執，且有
    嘉義縣警察局嘉縣警交字第L00000000號舉發通知單、本件
    裁決書各1份在卷可稽，又異議人上開違規行為，因同時觸
    犯刑法第185條之3之公共危險罪，經移送臺灣嘉義地方法院
    檢察署檢察官偵辦後，檢察官以98年度偵字第5858號緩起訴
    處分，諭知緩起訴期間為1年，並應於緩起訴處分確定後10
    個月內，向指定之公益團體、地方自治團體或社區提供60小
    時之義務勞務，並接受法治教育課程4小時，異議人已履行
    完成上述60小時之義務勞務處遇及法治教育課程，且經過緩
    起訴期間1年期滿未經撤銷緩起訴等情，亦有緩起訴處分書
    及臺灣高等法院被告前案紀錄表各1份附卷為憑，本件違規
    行為，應堪認定。
(二)、按95年2月5日施行之行政罰法第26條第1項規定：「一行為
    同時觸犯刑事法律及違反行政法上義務規定者，依刑事法律
    處罰之。但其行為應處以其他種類行政罰或得沒入之物而未
    經法院宣告沒收者，亦得裁處之。」即所謂「一事不二罰」
    原則，究其立法目的，在於：「一行為同時觸犯刑事法律及
    違反行政法上義務規定時，由於刑罰與行政罰同屬對不法行
    為之制裁，而刑罰之懲罰作用較強，故依刑事法律處罰，即
    足資警惕時，實無一事二罰再處行政罰之必要。且刑事法律
    處罰，由法院依法定程序為之，較符合正當法律程序，應予
    優先適用。但罰鍰以外之沒入或其他種類行政罰，因兼具維
    護公共秩序之作用，為達行政目的，行政機關仍得併予裁處
    ，故為第1項但書規定。」申言之，一行為同時觸犯刑事法
    律及違反行政法上義務規定時，由於刑罰與行政罰同屬對不
    法行為之制裁，而刑罰之懲罰作用較強，故依刑事法律處罰
    ，即足資警惕時，實無再重複處行政罰之必要。但罰鍰以外
    之沒入或其他種類行政罰，因兼具維護公共秩序之作用，為
    達行政目的，行政機關仍得併予裁處。
(三)、至於刑事訴訟法第253條之1所指之緩起訴處分，其內容、要
    件與依刑事訴訟法第252條所為不起訴處分迥不相同，絕對
    不起訴處分之情形，包括行為不罰、犯罪嫌疑不足等，本不
    構成刑事犯罪，不可能課以附條件之負擔。而緩起訴處分為
    介於起訴與微罪職權不起訴間之緩衝設計，本質上係構成刑
    事犯罪，且檢察官為緩起訴處分時，依刑事訴訟法第253條
    之2第1項規定，命被告向公益團體捐款或提供義務勞務等，
    被告係履行檢察官為緩起訴處分命令，此等命令名義上雖非
    刑罰，但仍是一種特殊處遇措施，造成被告之財產減少或義
    務增加，性質上亦屬干預人民自由之處分，與刑事制裁無異
    ，實質上為刑事處罰。另從法條文義解釋觀之，關於不起訴
    處分與緩起訴處分之規定，法例之用語均個別明列之，例如
    刑事訴訟法第255條第1項、第259條、第260條均屬之，並無
    將「不起訴處分」一詞包含「緩起訴處分」之情形。況緩起
    訴處分需具備之要件與不起訴處分迥異，倘認行政罰法第26
    條第2項規定之「不起訴處分」包含「緩起訴處分」之情形
    ，不無逾越文義解釋之範圍，再以行政罰法第26條係94年2
    月5日公布施行，而刑事訴訟法有關緩起訴之規定，早於91
    年2月8日即增訂，顯見行政罰法立法當時，已權衡是否將緩
    起訴處分納入該條第2項加以規範，則依「明示其一，排除
    其他」之法理，自不得將緩起訴處分等同不起訴處分。是行
    政罰法第26條第2項之規定既未明文包含「緩起訴處分」之
    類型，而對於人民不利益之規定本不得任意加以擴張其適用
    ，自不宜逕認行政罰法第26條第2項規定於經緩起訴處分之
    情形亦有適用。
(四)、從而，經檢察官為緩起訴處分之行為，如同時違反行政法上
    義務之規定，因已有刑事處罰，此時行政機關若另行依法行
    政裁罰，無異一罪二罰，因此參酌行政罰法第26條之立法意
    旨，違反行政法上義務之行為，若同時亦經檢察官另為緩起
    訴處分時，行政機關應不得就同一行為再為與刑罰相類之罰
    鍰處分（臺灣高等法院96年法律座談會刑事類提案第36號審
    查意見、臺灣高等法院98年度交抗字1076號裁定、臺灣高等
    法院臺中分院99年度交抗字第750號裁定、臺灣高等法院臺
    南分院98年度交抗字第116號、99年度交抗字第32號裁定意
    旨參照）
(五)、是依前揭說明，本件異議人酒後駕車行為，既經檢察官緩起
    訴處分確定，異議人並已履行緩起訴處分之負擔條件，緩起
    訴期滿未經撤銷，而緩起訴處分命異議人提供60小時之義務
    勞務，雖非刑法所定之刑罰，然已對異議人之名譽、心理產
    生相當制約，並影響其自由等權利，應實質該當行政罰法第
    26條第1項之「依刑事法律」之處罰效果。原處分機關應不
    得對異議人同一行為，再為與刑罰相類之罰鍰處分。是原處
    分機關針對異議人同一違規情事，再依道路交通管理處罰條
    例第35條第1項第1款之規定，對異議人予以裁罰時，除其行
    為應處以其他種類行政罰即吊扣駕駛執照12個月，施以道路
    交通安全講習部分外，就異議人違反行政法上義務而處罰鍰
    49,500元部分，揆諸行政罰法第26條第1項前段規定意旨，
    因已據檢察官緩起訴處分確定，且期滿未經撤銷，即不得再
    依上開道路交通管理處罰條例等規定裁罰之，異議人據此聲
    明異議，非無理由。
(六)、至道路交通管理處罰條例第35條第8項固定有汽車駕駛人經
    裁判確定處以罰金低於該條例第92條所訂最低罰鍰基準規定
    者，應依該條例裁決繳納不足最低罰鍰部分之規定。惟檢察
    官以緩起訴命被告向指定之公益團體提供義務勞務，係依個
    案情狀考量，與道路交通管理處罰條例第35條第8項經裁判
    確定處以「罰金」，性質迥然不同，基準亦非相同，並無所
    謂差額可言，無從擇以刑法之易科罰金或易服勞役折算標準
    ，將服義務勞務時數折算成金額，再與罰鍰相較折抵，即無
    適用該條之可能，亦併說明。
五、綜上所述，原處分機關就本件異議人裁決罰鍰49,500元部分
    ，既有上開違反行政罰法第26條第1項前段規定之情，本院
    就此部分應予撤銷，另為主文第2項所示異議人不罰之諭知
    ，至於原處分有關裁處吊扣駕駛執照12個月及施以道安講習
    部分，異議人對此並未聲明異議，非本院所應審究之範圍，
    附此敘明。
據上論斷，應依道路交通管理處罰條例第87條第2項，道路交通
案件處理辦法第20條前段，裁定如主文。
中    華    民    國    99    年    10    月    22    日
                  交通法庭    法  官  林青怡
上列正本證明與原本無異。
如不服本裁定，應於裁定送達後5日內向本院提出抗告狀（應附
繕本）。
中    華    民    國    99    年    10    月    22    日
                              書記官  江芳耀

司法院資訊處製作；財團法人民間司法改革基金會備份。
